臺灣高等法院刑事判決　　　　　　　　　　　　　九十一年度上易字第二二一八號
　　上　訴　人　臺灣臺北地方法院檢察署檢察官
　　被　　　告　丙○○
　　選任辯護人　薛松雨
　　　　　　　　王玫珺
　　上　訴　人
　　即　被　告　己○○原名劉.
　　選任辯護人　林德川
右上訴人因被告詐欺等案件，不服臺灣臺北地方法院八十九年度易字第三三七號，中
華民國九十一年七月五日第一審判決（起訴及併辦案號：臺灣臺北地方法院檢察署八
十八年度偵字第一四六二六號、八十八年度偵字第一七五四九號）提起上訴，本院判
決如左：
    主  文
上訴駁回。
    事  實
一、己○○（原名劉永康）係台北市○○○路一六八號十二樓之財將企業有限公司（
    以下簡稱財將公司）之業務員，財將公司前與贏揚企業有限公司（以下簡稱贏揚
    公司）、戊○○○包工業（以下簡稱捷邦工業）訂立附條件買賣契約，由贏揚公
    司與捷邦工業以分期買賣之方式，向財將公司購買挖土機七部及破碎機二部，該
    項業務並由己○○與贏揚公司之代表人王萬端（由甲○○代理）及捷邦工業之代
    表人甲○○接洽。民國（下同）八十五年年初，贏揚公司及捷邦工業因經營不善
    ，無力按期繳交本息，且所承包之野柳隧道工地工程亦生有糾紛，己○○認有機
    可趁，竟意圖為自己不法之所有，佯以將已辦理附條件買賣登記之挖土機七部及
    破碎機二部出租，俾收取租金用以繳付分期款項為由，要求贏揚公司及捷邦工業
    同意取回上開機械，使贏揚公司及捷邦工業之代表人甲○○陷於錯誤，於八十五
    年二月二十七日某時許，偕同己○○及台北市政府警察局內湖分局西湖派出所員
    警黃名禮、郭福興，前往置放上開機械之野柳隧道工地，由己○○雇工利用板車
    將上揭機械（含贏揚公司與戊○○○包工業另向其他公司以立附條件買賣購得之
    其他機器）搬運至張宇豐（原名張山本）之倉庫寄放，旋己○○即委託張宇豐轉
    賣二部破碎機用以給付搬運費用，並自行僱用板車將其餘機械搬移後出租他人使
    用。迨八十五年十一月間，贏揚公司及捷邦工業之代表人甲○○至財將公司會算
    上開附條件買賣款項之繳付情形，發覺己○○並未將出租所得用以清償上開款項
    ，且所交付之上開機械僅自張宇豐處取回一部挖土機，餘均不知去向，始知受騙
    。
二、案經贏揚企業有限公司及戊○○○包工業訴請台灣台北地方法院檢察署檢察官偵
    查起訴。
    理  由
壹、被告己○○部分：
一、訊據被告己○○固坦承於上開時地偕同告訴人贏揚公司及捷邦工業之代表人甲○○前往野柳隧道工地搬運機械等情不諱，然矢口否認有詐欺犯行，辯稱：伊當時
    僅陪同客戶甲○○至上開工地，並未取得上開機械云云。惟查：
(一)右揭事實，業據告訴人贏揚公司之代表人乙○○、捷邦工業之代表人甲○○於偵
    審中指訴綦詳，並有台北市政府警察局內湖分局西湖派出所員警工作紀錄簿影本
    及告訴人捷邦工業代表人甲○○於八十五年二月二十七日所立具之搬運物品清單
    影本各一紙在卷可稽（告訴人於原審八十九年三月十三日提出之陳報狀所附之損
    害計算明細表上，其記載之機具型號與之告訴人立具之搬運物品清單所載之機具
    臺數相符）。
(二)被告己○○於檢察官八十八年七月十五日偵查中亦自承：「我確實有將機械拖走
    ，但不知拖到那裡」等語。
(三)
  證人丁○○於原審調查時證稱：「（八十五年二月二十七日你是否有去野柳搬運
    機械）有，是劉永康叫我去搬的，那是剛過完年，他跟我說有一家未依規定繳錢
    ，叫我去拖他們公司的機械，劉叫我到工地去會合，他電話中告訴我機器要我搬
    去五股張山本處。．．．（當時是誰告訴你要將那些機器帶走）是劉永康。（板
    車的錢是向誰收的）劉永康在我把車拖到張山本處後幾天，打電話跟我說錢寄放
    在張山本那邊，叫我去收的，當時劉永康有跟我說是有公司欠他們錢，所以要把
    機器拖走。．．．（東西為何拖至張山本處）因那邊比較大，有廠房可放機械，
    且劉和張比較熟。」等語，於本院調查時證稱：「（你是不是在八十五年二月二
    十七日到野柳隧道去搬挖土機及破碎機？）有。（當天你怎麼到現場？）當天是
    劉永康與我聯絡，他是財將的外務員，他說有好幾台挖土機要拖去五股，之前是
    張山本與我聯絡，說劉永康有一批機械要從野柳拖到五股，叫我跟劉永康聯絡，
    我跟張山本比較熟，張山本是賣挖土機的，我在張山本那裡認識劉永康。（張山
    本有沒有表明說是誰要委託的？）他說是劉永康的一些機器要運回來。（這些機
    器的價值很高，當時你要運走時，有沒有人叫你出示憑證？）當時劉永康有在現
    場，沒有人向我要憑證。（你在運送過程中，劉永康、甲○○有沒有一起去？）
    甲○○我不認識。劉永康他開小車子在現場指揮處理，運到五股時，他也有去，
    當時因為有糾紛，有一部警車有到野柳。（運費向誰拿？）我是到張山本那裡，
    向張山本拿，至於是誰出的我不知道。（後來你有沒有從張山本的倉庫運走機器
    ？）沒有。（你總共運走幾部？）我一部車只能夠運一部，但那天有好幾台車去
    ，我運一部，其他的板車是我叫同行來協助運，至少有五、六部板車在運。（破
    碎機一次可以運幾部？）一部車子運一台怪手及一部破碎機。（你知不知道運走
    的型號？）我沒有記下來。（張山本說那天的機器有十幾部，根據載運的清單，
    也有十幾部機器，為何你說只有拖運五、六部？）當時有好幾台板車去，我是記
    得很多台，板車可以裝一台挖土機及二台破碎機。（是確定只有五、六部嗎？）
    好幾年了，我只記得挖土機有好幾台，應該至少有五、六部，但詳細數目我記不
    起來。（還有何意見？）當時在坑道口附近有一台很大的，我說我無法載，他有
    沒有找別人載我不知道。（那一台是不是編號一二五○的？）我不知道，編號一
    二五○的我可以拖。（ＥＸ二二○、一○○、二二○ＬＣ、Ｅ二○○Ｂ、ＨＢ三
    ○Ｇ、ＨＢ二○Ｇ、ＣＡＴ二○○、ＰＣ一五○－五可不可以拖？）可以。（所
    有的破碎機都可以拖？）小的可以拖，大型的不能拖。（三○Ｇ、二十Ｇ的破碎
    機可不可以拖？）可以拖。（你如何可以認定他可以全權處理？）是他叫我去的
    ，現場也是他在處理，他叫我上板車我就上板車，現場其他人我也不認識，不是
    現場的工地主任叫我上的。」等語。
  證人許輝煌於檢察官八十八年七月十五日偵查中供稱：「我們因付不出利息，是
    財將劉永康出面後，劉與我們約定於八十五年二月二十七日到工地將機械拖走．
    ．．當時我們機械放在上游廠商的工地，因該廠商欠錢我們不願意繼續做．．．
    ，」等語。
  證人即警員黃名禮於檢察官八十八年七月三十日偵查中供稱：「約八十五年初，
    他們到派出所報案，劉要將機器開走，怕工地承包商不願意，所以才報警處理」
    等語。
  證人張山本即張宇豐於檢察官八十八年十月十九日偵查中供稱：「原告之工程是
    野柳隧道，因為倒閉，無法支付租賃公司的錢，所以就去抓車子，但因黑白兩道
    ，無法抓到，在我們慣例，誰辦貸款，就負責代表公司抓回來，劉永康抓了十幾
    台車子回來，車子當初我賣出去，劉永康要求我東西放在這兒，之前他自己來跟
    我說，我沒辦法統計，當天應該十幾台，．．．當天他送到我家我在場，但是載
    走我不在場，他連把中國租賃之挖土機及被告之車子都搬進去，財將的車子他拿
    走，中國租賃他託我賣，賣掉後錢交給中國租賃，他就拖車把財將之車子拖走。
    我要補充，劉永康要求賣掉兩部破碎機，按慣例他代表公司，他說賣了付拖車費
    」等語，於原審八十九年三月十三日調查時證稱：「（八十五年二月二十七日你
    倉庫內有否收到劉永康送來之機器）時間不記得，但有此事。（送何種機器來）
    很多。（劉永康何時與你聯絡）跳票數月後，劉永康與我聯絡處理方式。（板車
    司機誰叫的）劉永康。（何時何人拖走這批機器）一、二個月後，劉永康找人拖
    走，知會我的人是劉永康。（有何補充）我共處理三部挖土機、二部破碎機，甲○○帶一台挖土機回去，中租二台挖土機，財將二台破碎機。又錢是交財將劉永
    康．．．」等語。
  證人即警員郭福興於檢察官八十八年十一月三十日偵查中供稱：「我們到現場，
    我們未表明身份，他們對方通知當地之警員過來處理，後來我們才表明身份，他
    們自行處理，溝通完畢，王叫劉永康拖走，我看到拿一張單子在核對，因為有板
    車進去，當時去時板車已在場，我記得是劉永康叫板車去拖的，因為王與對方談
    妥後，告訴劉沒多久，劉就叫板車去拖，我親眼看到板車進去拖走，可是公司行
    號、拖到何處，我不清楚」等語。
(四)本件事發後，被告己○○曾與告訴人捷邦工業之代表人甲○○及王清標、王國賢
    、乙○○於八十五年十一月二十一日在財將公司商量解決之道，此為被告己○○
    所自承，並經證人王清標證述無異，復有告訴人捷邦工業之代表人甲○○於八十
    九年七月十七日提出之錄音帶及其譯文存卷可參，依該錄音內容，被告己○○並
    不否認確曾取得上開機械等情，雖被告己○○嗣辯稱當時係因應甲○○之允，附
    合甲○○之說詞云云，惟衡情被告己○○如已同意附合甲○○之說詞，雙方於當
    時大可以書面方式記載備忘，殊無再由甲○○予以錄音存證之理，足見被告己○○所辯應屬事後卸責之詞，不足採信。
(五)告訴人贏揚公司及捷邦工業於八十九年六月二十八日提出被告己○○於八十五年
    十二月七日寄發與陳平之存證信函影本，其內容略謂：「台端於八十五年二月底
    ，以承租名義，將贏揚企業有限公司所有之四台挖土機及二台破碎機頭，由工地
    轉運至高雄。爾後臺端未付分文租金予該工司，且避不見面，本人基於介紹人之
    立場，前多次連繫，皆無法與台端接洽。現已造成本人極大之困擾，請台端收函
    後一星期內出面與贏揚企業有限公司連繫解決否則後果由台端自行負責」等語，
    有存證信函影本在卷為憑，該存證信函之真正，為被告己○○所自承，其中已敘
    及有將上開機械介紹出租用情事，且被告己○○於原審八十九年十月二十三日調
    查中亦供稱：「（問：為何在拖機具後特別去介紹他們？）因他們說將機具拖到
    張山本處曾問我不知如何使用機具。而他們向我表示他們希望透過出租的方式來
    收取租金償還財將公司，所以我就介紹他們可以將機具出租給陳平，我只有將名
    片交給甲○○他們並沒有約他們雙方商談。」等語，益見被告己○○對於拖走前
    開機具之事當知之甚詳，乃事後否認上情，更見事虛。
(六)至證人張山本即張宇豐於原審調查時固供稱：「（機器運抵時你是否在場）當時
    我不在場。（那你如何證明劉永康運走機器）我沒有這樣說」等語，惟與前開證
    據不符，且其亦堅指：「（二部破碎機）賣多少錢我不記得，以當時市價約一部
    二、三十萬，二部約五、六十萬，我是以現金給付給劉永康」等語，自足據為不
    利被告己○○之認定。
(七)再依前開錄音帶譯文之內容所載，財將公司負責處理分期付款業務之職員王清標
    堅稱財將公司事先不知被告己○○及告訴人贏揚公司及捷邦工業間有關搬移該等
    機械出租抵償情事，自難認被告己○○與財將公司實際負責人陳武輝間有犯意聯
    絡或行為分擔，附此敘明。
(八)至本件報案人固為甲○○，報案內容為「市民甲○○因財務債權問題，欲至北縣
    台二線野柳墜道興建工程工地取回其所有之工程工具，恐生事端，來所登記備查
    」等語，有員警工作紀錄簿影本可憑，且證人即西湖派出所警員黃名禮於原審八
    十九年六月一日調查時亦證稱：「我當時是西湖派出所警員，當天是甲○○報案
    的，他說他有機器在金山野柳處，因錢方面有問題，機具被扣在對方野柳工地，
    當時甲○○，還有四、五個人陪他一起來，原來這不是我們轄區，我們要王補出
    機具所有相關資料後，我們幾個員警著便服，開自己的車跟著甲○○的車去野柳
    工地，我們到工地表明身分，他們對方的人覺得不太妥當也報了案，後來金山分
    局的警員著制服來了，我們跟他們說，機具應是甲○○的，他有資料證明．．．
    我們在機器未搬完即先行離開．．．我們有請王先生要去警局做紀錄。」等語，
    但本件既因告訴人贏揚公司及捷邦工業之前開機具發生糾紛，故由贏揚公司及捷
    邦工業之實際負責人甲○○前往報案稱為取回機器，與常理並無不符，被告己○○辯稱本件純為告訴人為自行取回放置於野柳工地之機器，深恐在現場發生事端
    ，而請求警方協助，與伊無關，伊僅基於協助客戶之立場而同往，否則如係伊為
    取回機器，實行債權，報案人當為伊或財將公司人員云云，尚屬無據。再當日運
    走之機器，雖亦包含告訴人所有未設定擔保之機器及設定予中租迪和股份有限公
    司之機器，但告訴人為取回機器，乃應被告己○○之主導僱人託運，將非供財將
    公司擔保之機器一併拖運離開，亦與常理無違，被告己○○執此爭辯，亦無足取
    。又被告己○○既佯以將已辦理附條件買賣登記之挖土機七部及破碎機二部出租
    ，俾收取租金用以繳付分期款項為由，要求贏揚公司及捷邦工業同意取回上開機
    械，贏揚公司及捷邦工業之代表人甲○○因而陷於錯誤，乃於嗣後有支付分期款
    項情事，並於八十五年十一月間，與財將公司會算上開附條件買賣款項之繳付情
    形，其過程亦屬合理，被告己○○辯稱前揭機器係為抵償債務用，於當天處理後
    ，告訴人理應向伊詢問機器放置何處及財將公司有無取走，並立即與財將公司會
    算債務，乃竟拖延至八十五年十一月間，足見告訴人指訴之動機可議云云，不足
    採信。至證人即板車司機丁○○於原審固證稱：「我確定甲○○不在場。」、「
    警員穿制服」等語，與告訴人代表人甲○○確有前往上址以及部分警員係著便服
    之現場情況不符，但證人丁○○因不認識甲○○，致有指出甲○○不在場之陳述
    ，且金山分局之警員，確曾著制服到場，已如前開證人黃名禮所述，自難認證人
    丁○○之證詞不具證明力。再證人丁○○對於所載運之挖土機之型號、品名、數
    量究為如何，固無法作明確之交待，亦未保留任何足資證明之文件，且證人張山
    本（即張宇豐）於原審八十九年三月十三日證稱：「我共處理三部挖土機，財將
    公司二部破碎機，又錢是交財將劉永康，收據交王清標，中租是由張豐吉收錢。
    」等語，對於究係於何時處理上揭機器，以及二台破碎機賣予何人，價金為何，
    固未為詳細之陳述，然與被告己○○實施之詐欺行為無涉，自不足據為有利於被
    告己○○之認定。
(九)被告己○○明知財將公司並未要求以機械出租抵償，竟仍佯以上開事由要求告訴
    人贏揚公司及捷邦工業交付上開機械，復於得款後未將之用以清繳前開款項，其
    有不法所有之詐欺意圖，已至為明灼。
(十)本件事證明確，被告己○○請求再行傳喚證人張山本（即張宇豐），即無必要。
    又證人陳泓穗於原審經傳拘無著，有傳票及拘票在卷為憑，自無從就該項證據方
    法加以調查，附此敘明。
(十一)綜上所述，被告己○○所辯，尚無足採，其犯行堪以認定。
二、核被告己○○所為，係犯刑法第三百三十九條第一項之詐欺取財罪。
三、原審基於前述理由，因依刑法第三百三十九條第一項、罰金罰緩提高標準條例第
    一條前段各規定，於審酌被告己○○佯以出租為由向告訴人詐騙上開機械，復於
    犯後一再狡詞卸責，毫無悔意，迄今尚未清償告訴人，暨其品行、犯罪動機、目
    的、手段、生活狀況、智識程度、被害人所生之損害等一切情狀，量處有期徒刑
    壹年。核其認事用法，俱無違誤，量刑亦甚允洽。公訴人上訴意旨，未具上訴理
    由，任意指摘原判決不當，被告上訴意旨，仍執陳詞，否認犯罪，均為無理由，
    胥予駁回。
四、
(一)公訴意旨另以：被告己○○係財將公司之業務員，與財將公司先後負責人即被告
    丙○○（詳如後述）及另案被告陳武輝（業經本院以九十年度上訴字第二四一０
    號判決判處有期徒刑一年在案）明知公司經營主管機關核准經營項目為商品之批
    發、零售、租賃、買賣等，並不包括經營貸放業務，竟共同意圖牟取暴利，並基
    於概括之犯意，對外招攬貸放款金融業務。迨八十四年年初，告訴人贏揚公司及
    捷邦工業之實際負責人甲○○因亟須現金週轉，經友人介紹，向財將公司辦理貸
    款事宜，詎被告己○○代表財將公司受理後，即要求提供動產為擔保，並囑甲○○先以假買賣之方式將上揭二家公司所有之挖土機八部、破碎機四部過戶與財將
    公司，再由財將公司以附條件買賣方式將上揭機器賣與告訴人贏揚公司、捷邦工
    業後，辦理動產擔保之登記（即為假買賣真貸款方式），旋財將公司之代表人丙○○即先後於八十四年三月二日、同年四月二十五日、同年七月四日及同年九月
    間，委由不知情之員工持向臺灣省政府建設廳辦理動產擔保交易之登記，使不知
    情之承辦公務員，將此不實之買賣事實登記於其所掌管之文書，並出具動產擔保
    交易法登記證明書予財將公司，足生損害臺灣省政府建設廳對於動產擔保交易管
    理之正確性。因認被告己○○另涉犯刑法第二百十四條之使公務員登載不實罪及
    修正前公司法第十五條第三項之罪嫌等語。
(二)按犯罪後之法律已廢止其刑罰者，應諭知免訴之判決，刑事訴訟法第三百零二條
    第四款定有明文。公訴意旨認定被告己○○前開違反公司不得經營登記範圍以外
    業務之行為，係違反公司法第十五條第一項之規定，應依公司法第十五條第三項
    之規定處斷，惟按公司法第十五條第三項有關「公司負責人違反公司不得經營登
    記範圍以外之業務，處一年以下有期徒刑、拘役或科或併科新台幣十五萬元以下
    罰金」之規定，業經立法院三讀通過刪除刑罰之規定，並經總統於九十年十一月
    十二日修正公布，於九十年十一月十四日生效。被告己○○犯罪後之法律既已廢
    止其刑罰，依照前揭說明，其被訴違反公司法犯行，即應諭知免訴之判決，惟因
    公訴意旨指此與前揭論罪科刑之詐欺部分，有牽連犯關係，屬裁判上一罪，爰不
    另為免訴之諭知。
(三)再按犯罪事實應依證據認定之，無證據不得推定其犯罪事實。又不能證明被告犯
    罪者，應諭知無罪之判決，刑事訴訟法第一百五十四條、第三百零一條第一項分
    別定有明文。
  本件公訴意旨雖認定：「．．．被告己○○代表財將公司，要求提供動產為擔保
    ，被害人甲○○乃依其言先以假買賣將上揭二家公司所有之挖土機八部、破碎機
    四部過戶與財將公司，財將公司再以附條件買賣方式將上揭機器賣與告訴人贏揚
    公司、捷邦工業．．．」等語，然依告訴人贏揚公司代表人乙○○及捷邦工業代
    表人甲○○於原審八十九年三月二十三日提出之陳報狀所載，由財將公司辦理附
    條件買賣登記之機械計為挖土機七部及破碎機二部，是以公訴意旨所指「挖土機
    八部、破碎機四部」等語，尚有誤會，合先敘明。
  上開挖土機七部及破碎機二部，係分別於八十四年一月二十七日、八十四年三月
    三十一日、八十四年六月二十六日及八十四年九月二十六日申請辦理附條件買賣
    登記事宜，有經濟部工業局八十九年二月二十一日工（八九）中字第五六五三一
    八號函及所檢送之附條件買賣登記申請書、明細表、台北市政府建設局八十九年
    二月二十三日北市建一字第八九二０九六七三００號函及所檢送之附條件買賣登
    記相關文件、經濟部工業局九十年七月十六日工（九０）中字第０九００五一二
    ０一四０號函及所檢附之附條件買賣登記申請書及明細表各一份在卷可稽。依前
    開函件所檢附之附條件買賣登記資料及相關交易之統一發票影本觀之，上開七部
    挖土機分別係由財將公司向兆益貿易有限公司（以下簡稱兆益公司）、豪騏貿易
    有限公司（以下簡稱豪騏公司）、霖鴻企業有限公司（以下簡稱霖鴻公司）購得
    ，再由財將公司分別出售予贏揚公司及捷邦工業，且財將公司與前開公司間有關
    挖土機之買賣，確曾陸續支付相關款項，有該公司於九十年八月十六日及九十年
    九月七日提供之支票影本在卷可參，並經證人即兆益公司負責人楊義仁、豪騏公
    司負責人王本源、霖鴻公司負責人張宇豐分別於原審九十年十月三十一日、九十
    年八月二十八日及九十年十二月十二日調查中證稱確曾有上開挖土機之交易等語
    無異。再者，證人張宇豐於原審調查時亦證稱：「（問：甲○○如何付款？）他
    是辦理分期付款，由財將公司處理，如果是新購買機器的部分，他是從頭向財將
    公司辦理分期付款，如果是承接舊的機器，是等到承接之後才向財將公司辦理貸
    款，至於何者是舊的機器，何者是新的機器，我需要看資料才知道。」等語，足
    見告訴人贏揚公司及捷邦工業確係以分期付款方式購買機械，且與財將公司係據
    實辦理相關之附條件買賣登記，自難認前開挖土機之買賣均非真實，或認有明知
    為不實事項為使公務員登載於職務上所掌管公文書之情事。
  依前開附條件買賣登記資料內檢附之相關發票觀之，前開二部破碎機，雖係由贏
    揚公司於八十四年六月二十三日出售予財將公司，再由財將公司以附條件買賣之
    方式出售予贏揚公司，然財將公司確曾開立票載日期為八十四年六月二十四日，
    票面金額為新台幣一百萬元之支票支付該款項等情，亦有財將公司所提出之支票
    影本在卷可參，且告訴人贏揚公司及捷邦工業於九十年三月二十三日提出之陳報
    狀亦自承於八十四年六月二十四日收取財將公司所支付之一百萬元等情，足認前
    開統一發票既係由贏揚公司以資產出售之名義開立，且所為申請附條件買賣登記
    之文件亦確係贏揚公司及捷邦工業所提供，難認上開買賣係屬不實。
  前開二部破碎機，雖係由贏揚公司出售予財將公司，再由財將公司以附條件買賣
    之方式出售予贏揚公司，足見彼等間之目的在使贏揚公司能以附條件買賣之方式
    獲得財將公司之貸款，始有賣出再行買回情事，惟查前開賣出再行買回之行為，
    乃屬私經濟行為，為法律所許可之範圍內，且其目的在使贏揚公司能以附條件買
    賣之方式獲得財將公司之貸款，對於其他人之權利不生影響，自非法所禁止。易
    言之，前開然附條件買賣既為法律所容許之行為，且實際上確有分期付款買賣之
    行為，並辦妥動產擔保登記，即難認有使公務員登載不實情事。是以告訴人贏揚
    公司及捷邦工業與財將公司間所為附條件買賣登記，既無虛偽不實之情形，被告
    己○○自難以使公務員登載不實之罪責相繩。
  此外，復查無其他積極證據足資認定被告己○○有使公務員登載不實之犯行，自
    屬不能證明被告己○○此部分犯罪。惟因公訴意旨認此部分犯行與前揭論罪科刑
    之部分，有牽連犯之裁判上一罪關係，爰不另為無罪之諭知。
貳、被告丙○○部分：
一、公訴意旨略以：被告丙○○與另案被告陳武輝係財將公司先後任負責人，二人竟
    與公司員工即被告己○○共同意圖牟取暴利，並基於概括之犯意，對外招攬貸放
    款金融業務。迨八十四年年初，告訴人贏揚公司及捷邦工業之實際負責人甲○○
    因業務需要現金週轉，經由友人介紹，向財將公司辦理貸款事宜，而被告己○○
    代表財將公司，要求提供動產為擔保，甲○○乃依其言先以假買賣將上揭二家公
    司所有之挖土機八部、破碎機四部過戶與財將公司，財將公司再以附條件買賣方
    式將上揭機器賣與告訴人贏揚公司、捷邦工業，並為動產擔保登記（即為假買賣
    真貸款方式），財將公司之代表人即被告丙○○先後於八十四年三月二日、同年
    四月二十五日、同年七月四日、同年九月間，委由員工持向臺灣省政府建設廳辦
    理動產擔保交易之登記，使承辦公務員將此不實之買賣事實登記於其所掌管之文
    書，並出具動產擔保交易法登記證明書予財將公司，足生損害臺灣省政府建設廳
    對於動產擔保交易管理之正確性。嗣於八十五年年初，告訴人贏揚公司及捷邦工
    業因經營不善，負責人甲○○無力按期繳交本息，被告己○○代表財將公司屢催
    無效後，財將公司前後任負責人即被告丙○○、陳武輝與己○○竟共同意圖為自
    己不法所有，由被告己○○代表財將公司佯與甲○○達成協議，由甲○○將上揭
    登記為動產擔保之機器多部，交由財將公司處理，變賣價金扣抵貸款金額，甲○○不疑有他，遂與被告己○○約定於八十五年二月二十七日，到野柳隧道工地搬
    移上揭機器為抵償用。迨八十五年二月二十七日早上，被告己○○要求甲○○一
    同到台北市政府警察局內湖分局西湖派出所先行報案，以免節外生枝，二人抵西
    湖派出所後，被告己○○即報稱野柳隧道工地有私藏槍械、幫派佔據等情，警員
    黃名禮、郭福興聞訊，與其等前往野柳工地查看究竟。嗣被告己○○與甲○○及
    警員等到達野柳隧道工地時，工地人員誤認為有人前來找碴，亦向當地警察單位
    報案，雙方員警會面後獲知為民事糾紛，即囑自行協議，嗣工地方面的人員即同
    意被告己○○利用板車將該工地內屬於財將公司之動產擔保的機械搬離，被告己○○旋將上揭機械運走寄放於張山本之倉庫內，待事情處理告一段落時，被告己○○及甲○○再一同回西湖派出所做紀錄。數日後，被告己○○再至張山本之倉
    庫，自行僱車將二部破碎機以外之上揭機械拖至他地，並委託張山本轉賣二部破
    碎機，所得價金給付搬移費用。詎甲○○於八十五年十一月間，前往財將公司欲
    會算債務時，財將公司現任負責人即被告丙○○、陳武輝均否認財將公司派人取
    回上揭機械及變賣等事，反要求甲○○、乙○○清償債務全額，且財將公司恐動
    產擔保逾期，又片面向主管機關申請延長上揭動產擔保期限一年，甲○○、乙○○始知受騙。因認被告丙○○涉犯刑法第三百三十九條第一項之詐欺取財罪及同
    法第二百十四條之使公務員登載不實罪嫌等語。
二、按犯罪事實應依證據認定之，無證據不得推定其犯罪事實。又不能證明被告犯罪
    者，應諭知無罪之判決，刑事訴訟法第一百五十四條、第三百零一條第一項分別
    定有明文。又被害人所述被害情形如無瑕疵可指，而就其他方面調查又與事實相
    符，其供述始足據為判決之基礎；且告訴人之告訴，係以使被告受刑事訴追為目
    的，是其陳述是否與事實相符，仍應調查其他證據以資審認（最高法院三十二年
    上字第六五七號、五十二年台上字第一三００號判例參照）。又事實之認定，應
    憑證據，如未能發現相當證據，或證據不足以證明，自不能以推測或擬制之方法
    ，為裁判基礎（最高法院四十年台上字第八六號判例參照）。另認定犯罪事實所
    憑之證據，雖不以直接證據為限，間接證據亦包括在內；然而無論直接或間接證
    據，其為訴訟上之證明，須於通常一般之人不致有所懷疑，而得確信其為真實之
    程度者，始得據為有罪之認定，倘其證明尚未達到此一程度，而有合理之懷疑存
    在時，即無從為有罪之認定，最高法院七十六年台上字第四九八六號判亦例可資
    參照。
三、公訴意旨認被告丙○○涉有前開犯行，無非係以：右揭事實，業據告訴人贏揚公
  司代表人乙○○、捷邦工業代表人甲○○指訴歷歷，並經證人即警員黃名禮、郭
    福興、證人張山本證稱屬實，且有財將公司基本資料電腦查詢表三張、財將公司
    變更登記申請書（八十四年十二月）、被告陳武輝於八十三年十月一日擔任財將
    公司總經理一職之公告影本、上揭動產擔保交易登記證明書影本及西湖派出所八
    十五年二月二十七日員警工作紀錄簿節本附卷可稽，為其主要論據。
四、訊據被告丙○○固坦承於前開時間擔任財將公司之負責人等情不諱，惟堅詞否認
    有前開詐欺或使公務員登載不實之犯行，辯稱：伊雖擔任財將公司之負責人，但
    於八十三年底、八十四年初即已辭去負責人一職，且伊僅係名義上負責人，實際
    上未參與業務之執行，公司業務係由總經理陳武輝負責等語。經查：
(一)被告丙○○曾任財將公司董事長之事實，固經被告丙○○自承在卷，且財將公司
    迄於八十四年十二月九日始選任另案被告陳武輝為董事長乙節，亦經另案被告陳
    武輝供明在卷，並有經濟部八十九年二月十七日經（八九）商字第八九二０三０
    七九號函所檢送之公司登記案卷在卷可參。惟查：被告丙○○僅係擔任財將公司
    之名義負責人，實際上未參與業務之執行，該公司業務係由總經理陳武輝負責等
    情，已據被告己○○於原審八十九年三月十三日調查中供稱：「（問：董事長有
    無上班處理業務？）一般由總經理處理，林董她不在這裡，只有年終尾牙才來。
    」等語，於本院調查時供稱：「（丙○○她是不是公司的實際負責人？）我只有
    尾牙才看到她。」等語在卷，且證人即財將公司職員許哲中於原審九十年六月二
    十七日調查中證稱：「（問：被告丙○○有無實際參與公司的經營？）沒有。」
    、「（問：丙○○平常有無到公司？）平常沒有到公司來，有時候會在尾牙的時
    候看到丙○○。」等語，證人即財將公司職員王清標於原審八十九年六月一日調
    查中證稱：「（問：有關分期付款買賣核准要上報給誰？）要報到總經理，當時
    總經理是陳武輝先生。」等語，證人即另案被告陳武輝於原審九十年八月二十八
    日調查中亦證稱：「（問：與財將公司何關係？）我是董事長，我從八十四年底
    開始擔任董事長，我從八十三年底開始擔任總經理，我記得我到公司擔任總經理
    時，公司並無董事長，一直到八十四年底才選我擔任董事長。」、「（問：無董
    事長時公司業務由何人處理？）當時是採總經理制，業務是由我處理，我再分層
    負責。」、「（問；丙○○究竟有無在財將公司任職，或處理相關業務？）沒有
    。」等語，足見被告丙○○所稱未曾參與公司實際業務之執行乙節，應非虛言，
    尚難以被告丙○○為財將公司之登記負責人即逕認其參與前開詐欺或使公務員登
    載不實犯行。
(二)況告訴人贏揚公司之代表人乙○○及捷邦工業之代表人甲○○於偵查及原審調查
    中均陳稱：辦理貸款及拖走挖土機之事均係由被告己○○向其接洽等語，復於原
    審八十七年度易字第四一三六號案件調查中陳稱：「（問：在與財將公司接洽期
    間，有無見過被告陳武輝？）沒有。」等語，且告訴人捷邦工業之代表人甲○○
    於原審八十九年三月十三日調查中亦陳稱：「（問：有無與其他人如丙○○等接
    洽？）沒有，但我們處理的文件均丙○○為負責人，她為公司代表。」等語，亦
    難認被告丙○○與同案被告己○○及另案被告陳武輝間就上開詐欺或使公務員登
    載不實犯行有犯意聯絡及行為分擔之行為。
(三)再者，前開二部破碎機，雖係由贏揚公司出售予財將公司，再由財將公司以附條
    件買賣之方式出售予贏揚公司，但該項賣出再行買回之行為，乃屬私經濟行為，
    為法律所許可之範圍內，有如前述，且其目的在使贏揚公司能以附條件買賣之方
    式獲得財將公司之貸款，對於其他人之權利不生影響，自非法所禁止。是以前開
    附條件買賣既為法律所容許之行為，且實際上確有分期付款買賣之行為，並辦妥
    動產擔保登記，即難認被告丙○○有使公務員登載不實情事。
(四)此外，復查無其他積極證據足認被告丙○○涉有前開詐欺或使公務員登載不實之
    犯行，或認其與被告己○○或另案被告陳武輝間就上開犯行有犯意聯絡及行為分
    擔，揆諸前揭說明，自屬不能證明被告丙○○犯罪。
五、原審因予諭知被告丙○○無罪之判決，經核尚無違誤。公訴人上訴意旨略以：（
    一）被告丙○○於八十四年初仍以主席身分主持股東會：依卷內所附經濟部有關
    財將公司卷宗顯示，被告丙○○雖辯稱其於八十三年十二月即已辭去該公司董事
    長，但實際上其分別於八十四年一月十一日及二月十五日，均仍以公司主席身分
    主持該公司股東會，且在會議中變更公司營業項目進而變更公司章程，此有當日
    會議記錄二份在卷可證。其又於同年一月二十日及二月十八日，均以董事長名義
    發文予臺北市政府建設局，請求變更公司登記換發證照，此亦有財將公司函暨變
    更後之該公司章程各二份在卷可稽。且被告亦於同年七月六日以董事長身分主持
    董事會，通過另案被告陳武輝請辭監察人職務案，又以董事長名義行文臺北市政
    府建設局變更登記陳武輝解任監察人，此部份有董事會會議記錄、財將公司函、
    財將公司監察人名單及陳武輝名義函各一份在卷可憑。惟不只此，被告丙○○續
    在八十四月十一月十五日以董事長身分主持董事會，會中通過公司增資案，又仍
    以董事長身分於同日舉行臨時股東會，照章通過公司增資案，此有該公司董事會
    會議記錄、臨時股東會會議記錄、公司章程修正條文等各一份附卷可參。甚又在
    八十四年十二月九日上午十一時以董事長身分主持股東會，會中改選董監事並修
    正公司章程；而在同日下午三時董事會始由新選任之董事陳武輝擔任主席並在該
    次會議中選任其為新任董事長，此兩次會議均有會議記錄各一份在卷可證。（二
    ）被告丙○○確為財將公司八十四年間實際負責人：綜合上列證據可知，被告丙○○在八十四年間仍頻繁地執行其董事長職務，包括變更公司章程及增資等重大
    公司決策均在其任主席之情況下決定，並均以其名義行文有關單位做變更登記，
    故不僅在外觀上，且在實質上均為財將公司在八十四年間的董事長。而該公司遲
    至八十四年底始選任另案被告陳武輝擔任董事長，執行董事長職務。此由一連串
    該公司當年之會議記錄可充分證明，並非如被告丙○○所辯自八十三年底即已辭
    去董事長職務，僅掛名未視事云云。況且按一般股份有限公司營運習慣，若非董
    事長，豈有權利頻頻召開股東會與董事會，各該董事、股東又何能容其隨意召集
    會議與主持會議，且會中更不可能決定有關公司營運之重要事項？又若真如被告
    丙○○所辯其人於八十三年辭去董事長職務，則該公司八十四年全部會議紀錄與
    行文何能仍以被告丙○○名義行之。原審對明顯之客觀證據，竟視而不見，又未
    審酌一般公司營運之經驗法則，遽以被告所辯及另案被告陳武輝所證而認定被告
    無罪，其判決尚有未洽，至為明顯。」云云。惟查：(一)被告丙○○辯伊僅係擔
    任財將公司之名義負責人，實際上未參與業務之執行，該公司業務係由總經理陳
    武輝負責等情，應堪認為真實，已如前述，至被告丙○○雖分別於八十四年一月
    十一日及二月十五日，以公司主席身分主持該公司股東會，且在會議中變更公司
    營業項目進而變更公司章程，有當日會議記錄二份在卷可證，另於同年一月二十
    日及二月十八日，以董事長名義發文予臺北市政府建設局，請求變更公司登記換
    發證照，有財將公司函暨變更後之該公司章程各二份在卷可稽，再於於同年七月
    六日以董事長身分主持董事會，通過另案被告陳武輝請辭監察人職務案，並以董
    事長名義行文臺北市政府建詨局變更登記陳武輝解任監察人，有董事會會議記錄
    、財將公司函、財將公司監察人名單及陳武輝名義函各一份在卷可憑，復於八十
    四月十一月十五日以董事長身分主持董事會，會中通過公司增資案，並以董事長
    身分於同日舉行臨時股東會，照章通過公司增資案，有該公司董事會會議記錄、
    臨時股東會會議記錄、公司章程修正條文等各一份附卷可參，另於八十四年十二
    月九日上午十一時以董事長身分主持股東會，會中改選董監事並修正公司章程，
    迨同日下午三時董事會始由新選任之董事陳武輝擔任主席並在該次會議中選任陳
    武輝為新任董事長，有會議記錄各一份在卷可證。但被告丙○○堅指：伊於八十
    三年底已經請辭，然因公司尚未選出新任董事長，名義上伊仍為董事長，乃在公
    司開會時出席，而伊出席會議時，公司議案均已備妥，伊照本宣科，與會人士均
    無異議通過，事實上伊並未參與公司業務之經營等語，且被告己○○及前開證人
    許哲中、王清標、證人即另案被告陳武輝均證稱：該公司業務係由總經理陳武輝
    負責，被告丙○○未曾參與公司實際業務之執行等語，自難以被告丙○○曾多次
    出席該公司會議並在各項文件上簽字，即認定被告參與前開犯行。(二)被告丙○○即令擔任財將公司之負責人，但關於該公司辦理貸款及拖走挖土機之事均係由
    被告己○○接洽，且亦乏確據足資證明被告丙○○與被告己○○或另案被告陳武
    輝間就上開詐欺或使公務員登載不實犯行有犯意聯絡及行為分擔，自難據為不利
    於被告丙○○之認定。(三)況前開二部破碎機，由贏揚公司出售予財將公司，再
    由財將公司以附條件買賣之方式出售予贏揚公司，乃屬私經濟行為，為法律所許
    可之範圍內，且其目的在使贏揚公司能以附條件買賣之方式獲得財將公司之貸款
    ，對於其他人之權利不生影響，自非法所禁止。是以前開附條件買賣既為法律所
    容許之行為，且實際上確有分期付款買賣之行為，並辦妥動產擔保登記，即難認
    被告丙○○有使公務員登載不實情事。公訴人上訴意旨，執此指摘原判決不當，
    為無理由，應予駁回。
據上論斷，應依刑事訴訟法第三百六十八條，判決如主文。
本案經檢察官李良忠到庭執行職務。
中      華      民  國    九十一    年      十      月     十六     日
                              台灣高等法院刑事第六庭
                                  審判長法  官  陳  春  秋
                                        法  官  王  麗  莉
                                        法  官  高  明  哲
右正本證明與原本無異。
不得上訴。
                                        書記官  李  垂  福
中      華      民      國     九十一   年      十      月     十七     日
附錄：本案論罪科刑法條全文
刑法第三百三十九條第一項
意圖為自己或第三人不法之所有，以詐術使人將本人或第三人之物交付者，處五年以
下有期徒刑、拘役或科或併科一千元以下罰金。
以前項方法得財產上不法之利益或使第三人得之者亦同。
前二項之未遂犯罰之。
